【裁判字號】    95,抗,439
【裁判日期】    951016
【裁判案由】    聲明異議
【裁判全文】
臺灣高等法院臺中分院民事裁定           95年度抗字第439號
抗  告  人  商允企業股份有限公司
法定代理人  甲○○
抗  告  人  乙○○
相  對  人  台灣銀行股份有限公司
法定代理人  丙○○
上列當事人間聲明異議事件，抗告人對於台灣台中地方法院95年
度執字第7774號於中華民國95年7月25日所為裁定提起抗告，本
院裁定如下：
    主  文
抗告駁回。
抗告程序費用由抗告人負擔。
    理  由
一、本件抗告人聲明異議及抗告意旨略以：抗告人商允企業股份
    有限公司（下稱商允公司）係成立於民國（下同）72年6月
    22日，設立地址即為台中縣烏日鄉○○路○段499號，公司成
    立時即向原屋主吳金泉承租該房屋作為營業場所，79年2月
    ll日屋主更改為抗告人乙○○，租賃期間為不定期，迄89年
    8月l9日為因應民法修正而改為公證租約，租期自89年8月19
    日至109年2月17日，是本件租賃契約係自相對人之抵押權於
    79年7月7日初次設定前即已成立。又本件強制執行標的物除
    上開499號房地外，尚包含同段501號房地，第一次拍賣之合
    併底價為新臺幣（下同）2569萬元，第二次拍賣合併底價為
    2058萬元，抵押物之價值遠超過債權人之債權額11,784,016
    元及1,234,746元，原執行法院依職權除去租賃權，未斟酌
    相對人之抵押債權係拍賣前開499號及另外同段501號二筆房
    地所共同設定最高限額擔保，原裁定誤認拍賣標的物之底價
    僅1200萬元，顯損及抗告人權益。又租賃權是否影響抵押權
    人權益，應由抵押權人陳述意見，原裁定未將抗告人之聲明
    異議狀送達抵押權人，逕認抵押權受影響，違反程序正義與
    公平原則。是原裁定顯有不當，求予廢棄等語。
二、按不動產所有人，設定抵押權後，於同一不動產上，得設定
    地上權及其他權利，但其抵押權不因此而受影響，為民法第
    866條所明定。又不動產所有人設定抵押權後，如與第三人
    訂立租賃契約而影響抵押物之售價以致抵押權無法受清償者
    ，該租賃契約對於抵押權人不生效力，抵押權人因屆期未受
    清償，聲請拍賣抵押物時，執行法院自可依法以無租賃狀態
    逕予執行，亦經司法院以院字第1446號解釋在案。是以辦理
    強制軌行事件應行注意事項第57項第4款明白揭示，不動產
    所有人設定抵柙權後，於同一不動產上設定地上權或其他權
    利或出租於第三人，因而價值減少，致其抵押權所擔保之債
    權不能受滿足之清償者，執行法院得依聲請或依職權除去後
    拍賣之。
三、經查：系爭499號房地係在79年7月7日、82年2月25日、87年
    6月22日先後為相對人設定本金最高限額360萬元、360萬元
    、600萬元之抵押權，有抵押權設定契約書、他項權利證明
    書附於原法院民事執行卷內可稽。抗告人雖提出房屋租賃契
    約書影本三份為證，謂抵押權設定前已有租賃契約存在，執
    行法院不得為除去租賃權之裁定云云，惟觀諸該三份租賃契
    約，第一、二份租約出租人分別為吳金泉、乙○○，租賃期
    間未定期限，租金為每月1,500元，租金每6個月給付一次，
    使用範圍分別為台中縣烏日鄉○○路○段499號、台中縣烏日
    鄉○○路○段499號一樓；第三份租約出租人係乙○○，租賃
    期間自89年8月l9日起至109年2月17日止，租金每月12,000
    元，每年付一次，使用範圍為台中縣烏日鄉○○路○段499號
    一、二樓全部，是此三份契約就契約當事人、租賃期間、租
    金金額、使用範圍等租賃契約必要之點，乃至給付方式，均
    不盡相同，顯然不具同一性，難認訂立在後之契約為先前租
    約之續存，故抗告人應係在本件抵押權設定後，始於89年8
    月l9日另訂一新租賃契約。又成立在後之租賃契約於抵押權
    有無影響，固不妨參酌抵押物之售價是否不足清償抵押債權
    ，為其判斷之標準，但非以此為限，若抵押權人聲請拍賣抵
    押物時，發生無人應買之情形，亦得認為該租賃契約之存在
    對於設定在前之抵押權有影響，為使抵押權人得依抵押權設
    定時之權利狀態而受清償，執行法院即得除去租賃權而為拍
    賣（司法院大法官釋字第304號解釋理由書參照）。系爭499
    號房地經原執行法院以底價1360萬元定期拍賣，無人應買，
    業經本院核閱該民事執行卷無誤，揆諸前揭說明，難謂本件
    租賃關係無影響相對人抵押權之實行；況系爭499號房地雖
    與另筆同段501號房地利用同一執行程序進行拍賣，但係分
    作二標各別拍賣，如其中一筆拍得之價全足以清償債權、增
    值稅及執行費用，則其餘不予拍定，拍賣公告記載甚明，故
    拍賣標的物之售價是否不足清償抵押債權，自應按系爭499
    號房地與另筆同段501號房地所核定之價格為各別之認定，
    而本件相對人之債權額截至95年2月16日聲請強制執行時，
    僅本金部分合計已達13,018,762元，加計抵押權所擔保之利
    息及違約金後，已逾原執行法院就系爭499號房地於第一次
    拍賣時所定之底價1360萬元，尚且無人應買，益見上開租賃
    權確已影響於相對人之抵押權。又租賃權是否影響抵押權之
    實行，得由執行法院逕依職權認定之，法律亦無規定須以經
    抵押權人陳述意見為必要，抗告人指原裁定未將其聲明異議
    狀送達相對人，即認相對人之抵押權受影響，違反程序正義
    與公平原則云云，亦屬無據，併此敘明。從而原執行法院依
    職權，將系爭不動產上抗告人間之租賃關係除去，並駁回其
    聲明異議，核無違誤。抗告意旨，指摘原裁定不當，求予廢
    棄，核無理由，應予駁回。
四、據上論結，本件抗告為無理由，依強制執行法第30條之l，
    民事訴訟法第495條之l第l項、第449條第l項、第95條、第
    78條、第85條第l項前段，裁定如主文。
中    華    民    國    95    年    10    月    16    日
                      民事第六庭審判長法  官  袁再興
                                      法  官  陳賢慧
                                      法  官  吳惠郁
以上正本係照原本作成。
再為抗告應以適用法規顯有錯誤為理由，並經本院之許可，該許
可以原裁定所涉及之法律見解具有原則上之重要性者為限。
如提起再抗告者應於裁定送達後十日內向本院提出抗告理由狀（
須按照他造人數附具繕本）並繳納抗告裁判費新臺幣壹仟元，同
時委任律師或具有律師資格之關係人為代理人。
                                      書記官  江玉萍
中    華    民    國    95    年    10    月    18    日
                                                      Ｈ


司法院資訊處製作；財團法人民間司法改革基金會備份。
